【裁判字號】    99,上訴,926
【裁判日期】    991223
【裁判案由】    毒品危害防制條例
【裁判全文】
臺灣高等法院臺南分院刑事判決        99年度上訴字第926號
上  訴  人
即  被  告  葉瑞源
選任辯護人
即扶助律師  謝依良  律師
上列上訴人因毒品危害防制條例案件，不服臺灣臺南地方法院99
年度訴字第560號中華民國99年8月4日第一審判決（起訴案號：
臺灣臺南地方法院檢察署99年度偵字第4961號，及移送併案：臺
灣臺南地方法院檢察署99年度偵字第10820號），提起上訴，本
院判決如下：
    主  文
原判決撤銷。
葉瑞源共同犯如附表所示之販賣第一級毒品罪，共參罪，各處如
附表所示之宣告刑，應執行有期徒刑拾貳年，扣案000000
0000號行動電話壹支（含SIM卡）及販賣第一級毒品所得新
臺幣壹仟貳佰元沒收，未扣案販賣第一級毒品所得新臺幣壹仟貳
佰元連帶沒收，如全部或一部不能沒收時，以其財產連帶抵償之
。
    事  實
一、葉瑞源明知海洛因係屬毒品危害防制條例所列管之第一級毒
    品，非經許可，不得持有、販賣，因己身有施用第一級毒品
    之惡習，為支應購買毒品之龐大支出，由其友人蔡明城（綽
    號「鴨霸」）提供海洛因予葉瑞源施用，葉瑞源乃與蔡明城
    共同基於販賣以圖牟利之犯意聯絡，由蔡明城負責提供第一
    級毒品海洛因及0000000000號行動電話1支（含SIM卡）予葉
    瑞源，並由葉瑞源持用0000000000號行動電話作為與購買海
    洛因者之聯絡工具，推由葉瑞源出面販賣海洛因予購毒者，
    以此方式販賣第一級毒品海洛因共3次，其每次交易之對象
    、時間、地點、方式及販賣所得詳如附表所示。嗣經警於民
    國99年3月25日下午4時許，持檢察官核發之拘票，前往臺南
    市○區○○路88巷178號旁鐵皮屋內拘提葉瑞源，並當場扣
    得其所持用0000000000行動電話1支（含SIM卡），及販賣第
    一級毒品所得新臺幣（下同）1,200元，並循線於同日查獲
    購毒者朱建威、羅志遠，始悉上情。
二、案經臺南市警察局第六分局報告臺灣臺南地方法院檢察署檢
    察官偵查起訴。
    理  由
壹、證據能力方面
    按被告以外之人於審判外之陳述，雖不符合刑事訴訟法規定
    傳聞證據得為證據之例外規定，而經當事人於審判程序同意
    作為證據，法院審酌該言詞陳述或書面陳述作成時之情況，
    認為適當者，亦得為證據。當事人、代理人或辯護人於法院
    調查證據時，知有刑事訴訟法第159條第1項不得為證據之情
    形，而未於言詞辯論終結前聲明異議者，視為有前項之同意
    ，刑事訴訟法第159條之5定有明文。本案判決所引用下述具
    傳聞性質之供述證據，經被告、辯護人、檢察官於準備程序
    均同意採為證據（見本院卷第85頁），於本院審理時提示被
    告、辯護人、檢察官均表示無意見（見本院卷第97-98頁）
    ，迄於言詞辯論終結前亦均未聲明異議，視為同意作為證據
    ，本院審酌該等證據之取得過程並無瑕疵，與本案待證事實
    間復具有相當之關聯性，自得採為證據。
貳、實體部分
一、被告葉瑞源販賣第一級毒品海洛因3次，其每次交易之對象
    、時間、地點、方式及販賣所得詳如附表所示之事實，業據
    其於警詢、偵訊、原審及本院審理中迭次供承：綽號「鴨霸
    」於99年3月21日上午9時許，在臺南市○區○○路321巷41
    號喜樹林KTV交付0000000000號及0000000000號手機給我，
    且交給我已分裝好之海洛因40小包，他說這2天他要去台北
    ，如果有人打這2支電話要購買毒品，由我以每小包以400元
    價格幫他販賣，如附表所示之購毒者都是打0000000000號電
    話給我，我跟購毒者約定地點，並請購毒者到達約定地點前
    撥電話給我，我再騎機車前往交貨，而我本身毒癮發作時，
    「鴨霸」提供毒品給我施用，我已將大部販賣所得花完，為
    警查扣1200元是我販賣所得，「鴨霸」經我指認是蔡明城，
    我確有如附表所示時間、地點、方式販賣海洛因予羅志遠、
    朱建威等語明確（見99年偵字第4961號卷《下稱偵查卷》第
    8-12頁、55-56頁、194-195頁、原審卷第58-59頁、本院卷
    第99-100頁），核與證人羅志遠於警詢及偵查中證述：我在
    99年2、3月間是向「鴨霸」蔡明城購買海洛因，我以家裡電
    話00-0000000號撥打「鴨霸」蔡明城之行動電話0000000000
    ，向他購買400元或500元海洛因，直至99年3月8日我被警查
    獲為止，後來我於99年3月24日早上以某公共電話撥打00000
    00000與葉瑞源聯絡購買400元海洛因，約定在濱海公路加油
    站交易，我又於99年3月25日上午9時30分至10時許，在7-11
    前面以公共電話撥打0000000000給葉瑞源購買400元海洛因
    ，相約在灣裡菜市場見面等語（見偵查卷第108-115頁、134
    -136頁）；證人朱建威於偵訊中證述：我自稱阿奇，於99年
    3月24日下午3時許，在臺南市○○路上之7-11前面及灣裡路
    之7-11前面以公共電話撥打給葉瑞源，我又在茄萣鄉附近7-
    11之公共電話撥打給葉瑞源，相約在茄萣鄉○○○路一座橋
    上，向葉瑞源購買海洛因1包1600元，我先前曾於警詢及偵
    查中陳述是於99年3月22日向葉瑞源購買海洛因，可能是我
    記錯時間等語相符（見偵查卷第184-185頁），復有00-0000
    000與0000000000電話自99年2月28日至99年3月8日監聽譯文
    、00-0000000用戶申請資料（申設人：羅方淑敏、申裝地址
    ：臺南市○○路○段3巷5號《地址同羅志遠》）、00-000000
    0（申設人為：統一超商公司、申裝地址在：臺南市○區○
    ○路20號前）與0000000000於99年3月25日通話監聽譯文、
    00-0000000及00-0000000（申設人均為：李岳勳、申裝地址
    均在：臺南市○區○○路265號統一麵包）、00-0000000（
    申設人：全家便利超商、申裝地址：高雄縣茄萣鄉○○村○
    ○路243號）與0000000000於99年3月24日及99年3月25日通
    話監聽譯文、羅志遠及朱建威指認其所使用之公共電話照片
    、通聯調閱查詢單、搜索扣押筆錄、扣押物品目錄表附卷可
    憑（見偵查卷第39-40頁、116-118頁、16 4-174頁、188頁
    、197頁、200-201頁），復有0000000000號行動電話1支（
    含SIM卡）及現金1,200元扣案可資佐證。又依上開通話監聽
    譯文顯示，證人朱建威於99年3月24日下午1時33分以00-000
    0000公共電話撥打被告持用之0000000000行動電話，於同日
    下午1時42分以00-0000000公共電話撥打被告持用之0000000
    000行動電話，於同日下午1時48分以00-0000000公共電話撥
    打被告持用之0000000000行動電話，於同日下午1時53分以
    00-0000000公共電話撥打被告持用之0000000000行動電話，
    其通話內容如下：
      B（即證人朱建威）：兄我阿奇啦
      A（即被告）：你到了嗎
      B：我再2分鐘就到了
      A：我馬上到
      B：兄仔我阿奇啦
      A：有2個便衣的在那裏
      B：我知道我在灣裡的7-11
      A：舊路的7-11
      B：對在八方雲集的舊路這裡
      A：好
      A：阿奇哦你有看到他們在那邊繞
      B：我有看到
      A：現在要怎麼辦
      B：我也不知道
      A：你去別的地方繞一繞再聯絡
      B：這樣我們去別的地方
      A：你去別的地方繞一繞
      B：我去麵包廠
      A：要去公司那裏往大甲
      B：你電話會不會被監聽
      A：以後不要打這一支電話你往南走在清心卡啦OK等
      B：好我在那邊等
      A：我過橋在高雄縣了
      B：那你騎到茄萣了橋上是不是有人在釣魚
      B：沒有
      A：那你在橋上等
    證人羅志遠於99年3月25日上午9時30分以00-0000000公共電
    話撥打被告持用0000000000行動電話，同日上午9時41分以
    00-0000000公共電話撥打被告持用0000000000行動電話，其
    通話內容如下：
      B男（朱建威）：我船前（台語譯音）啦
      A男（被告）：阿
      B男：船前（台語譯音）啦
      A男：沒有啦，你騎來菜市場這裡
      B男：菜市場？
      A男：對，灣裡菜市場這裡
      B男：嗯
      A男：菜市場這裡後面的停車場
      B男：ㄛ那個3分鐘就到，我現在在濱海的了
      A男：喔好，要幾塊
      B男：一塊啦
      A男：喔好
      B男：灣裡菜市場旁邊的停車場喔
      A男：灣裡菜市場後面啦
      B男：後面？
      A男：對
      B男：你騎出來大路旁等啦
      A男：喔
    觀諸上開通訊監察譯文顯示，被告與證人朱建威確有於99年
    3月24日下午1時33分、42分、48分、53分許與被告約定見面
    地點在灣裡7-11前，但因發現該處2名便衣員警在場，乃更
    改交易地點至高雄縣茄萣鄉某橋附近；又證人羅志遠於99年
    3月25日上午9時30分、9時41分許，與被告約定交易地點及
    數量，核與證人朱建威、羅志遠上開證述其向被告購買海洛
    因情節均相符合。又證人朱建威、羅志遠於99年3月25日為
    警查獲後，經採集其尿送檢驗結果，其尿液均呈嗎啡陽性反
    應，其所犯施用第一級毒品海洛因犯行，業經臺灣臺南地方
    法院分別判處有期徒刑9月、8月確定等情，亦有臺灣臺南地
    方法院99年訴字第736號、99年訴字第1114號刑事判決附卷
    可憑（見本院卷第29-32頁），足見證人朱建威、羅志遠確
    有施用第一級毒品海洛因之事實，益徵證明其上開證詞之真
    實性。是被告自白其販賣海洛因犯行，核本院上開調查證據
    結果相符，自堪信為真實。
二、我國現行法制下，毒品交易受到極為嚴格之管制，非法從事
    製造、運輸、買賣者，均面臨相當嚴厲之處罰，縱單純持有
    、施用之行為，亦構成犯罪。購買毒品施用或販賣毒品之人
    ，為躲避執法機關偵查，衡情均係循施用、轉讓、購買所建
    立之網絡，與熟識、可信任之上下手進行交易。被告於警詢
    及偵訊中供承其本係向蔡明城（綽號「鴨霸）購買海洛因施
    用，蔡明城（綽號「鴨霸」）交付海洛因予被告販賣，蔡明
    城則提供海洛因予被告施用等情（見偵查卷第9、56頁），
    參以被告於99年間因施用第一、二級毒品，經臺灣臺南地方
    法院於99年4月19日以99年訴字第388號分別判處有期徒刑6
    月、4月，應執行有期徒刑8月，並經本院及最高法院判決上
    訴駁回確定，此有臺灣高等法院被告前案紀錄表附卷可憑，
    足信被告確有施用第一級毒品海洛因之習慣無誤，是被告供
    承其為蔡明城販賣海洛因，蔡明城則供給海洛因予被告施用
    乙節，洵非子虛，足證被告與蔡明城共犯本案販賣海洛因犯
    行，至可認定。
三、又按販賣毒品之所謂販賣行為，係行為人基於營利之目的，
    而販入或賣出毒品而言，販賣毒品者，其主觀上須有營利之
    意圖，且客觀上有販賣之行為，即足構成，至於實際上是否
    已經獲利，則非所問，即於有償讓與他人之初，係基於營利
    之意思，並著手實施，而因故無法高於購入之原價出售，最
    後不得不以原價或低於原價讓與他人時，仍屬販賣行為，必
    始終無營利之意思，以原價或低於原價有償讓與他人，方難
    謂為販賣行為，而僅得以轉讓罪論處（最高法院93年度臺上
    字第1651號、94年度臺上字第5317號判決意旨分別參照）。
    毒品危害防制條例所規定之販賣毒品罪，雖未明示「營利之
    意圖」為其犯罪構成要件，然「販賣」一語，在文義解釋上
    當然已寓含有買賤賣貴，而從中取利之意思存在，且從商業
    交易原理與一般社會觀念而言，販賣行為在通常情形下，仍
    係以牟取利益為其活動之主要誘因與目的。海洛因物稀價昂
    ，取得不易，且為政府嚴予查緝之違禁物，販賣者刑責綦重
    ，苟無利可圖，衡情應無甘冒被查緝之危險而平價無端轉交
    。次按，毒品並無公定之價格，不論任何包裝，均可任意分
    裝增減分量，而每次買賣之價量，亦可能隨時依雙方間之關
    係深淺、資力、需求量及對行情之認知、來源是否充裕、查
    緝是否嚴緊，購買者被查獲時供述購買對象之可能性風險之
    評估等而異其標準，非可一概而論。販賣之利得除經坦承犯
    行或價量俱臻明確外，委難察得實情；惟販賣者從價差或量
    差中牟利方式雖異，但其意圖營利之非法販賣行為則同一。
    是除非別有事證，足認係按同一價量委買、轉售或無償贈與
    ，確未牟利外，尚難執此遽認非法販賣之證據有所未足，致
    使知過坦承者難辭重典，飾詞否認者反得僥倖，而失情理之
    平（最高法院97年台上字第5397號判決意旨參照）。本案被
    告、蔡明城均與購毒者即證人朱建威、羅志遠並無深交，倘
    非有利可圖，被告及蔡明城絕無平白甘冒被查緝重罰之高度
    風險，而願冒被查緝之風險，推由被告交付毒品並收取對價
    予證人朱建威、羅志遠，堪認蔡明城購入之海洛因之價格必
    較由被告出面販出之價格為低而有從中牟取差額利潤之意圖
    及事實，應可認定。
四、綜上所述，證人即朱建威、羅志遠之證述，並無重大矛盾瑕
    疵，亦未違背經驗法則與論理法則，並有前述補強證據，足
    資擔保其等指證被告販賣海洛因之犯行非屬虛構，能予保障
    指證被告犯罪事實之真實性，且經本院調查上開證據之結果
    ，核與事實相符。被告與蔡明城共同販賣第一級毒品海洛因
    之犯行，事證明確，洵堪認定，應依法論科。
參、論罪科刑之理由
一、按海洛因係毒品危害防制條例第2條第2項第1款所稱之第一
    級毒品，不得持有、販賣，被告如附表所示販賣第一級毒品
    海洛因予朱建威、羅志遠共3次，核其所為，均係犯毒品危
    害防制條例第4條第1項之販賣第一級毒品罪。被告販賣毒品
    海洛因前後，因而持有毒品海洛因之低度行為，為販賣之高
    度行為所吸收，不另論罪。被告與蔡明城就附表所示販賣海
    洛因行為，有犯意聯絡及行為分擔，應論以共同正犯。被告
    所犯販賣第一級毒品海洛因3罪，犯意各別，行為互殊，應
    予分論併罰。
二、被告為警查獲後，於警詢、偵訊、原審及本院審理時，均自
    白犯罪，應依毒品危害防制條例第17條第2項減輕其刑。另
    按毒品危害防制條例第17條第1項關於供出毒品來源，因而
    查獲其他正犯或共犯，減輕或免除其刑之規定，立法意旨係
    為鼓勵毒品下游者舉發其上游供應者，以擴大查緝績效，達
    致從根源遏阻、禁絕之目的；倘該上游供應人已經先遭查緝
    人員鎖定，縱然下游之人供出線索，或所舉發者僅屬平行之
    共同正犯而非上、下游關係者，即不合上揭立法趣旨，無該
    寬典適用餘地（最高法院99年台上字第2445號判決要旨參照
    ），本案被告於99年3月25日經警查獲後，於警詢時雖供出
    海洛因係綽號「鴨霸」之蔡明城交付予其販賣等情，惟警方
    早於98年10月21日因查獲嫌疑犯方泓翔涉嫌竊盜、搶奪案件
    ，於98年12月1日借提方泓翔，經由方泓翔供稱其曾向蔡明
    城購買毒品海洛因，並帶同警方前往蔡明城居住地即臺南市
    ○區○○路371巷1號，及提供蔡明城使用之0000000000號電
    話，經向法院申請通訊監察，且蔡明城交付被告使用之0000
    000000號行動電話，早於99年2月28日至99年3月8日經通訊
    監察，並已查明該行動電話持用人係蔡明城等情，此有監察
    目標使用人姓名、監聽譯文、臺南市警察局第六分局99年10
    月15日南市警六刑字第09946058600號函在卷可稽（見偵查
    卷第79、116-117頁、本院卷第77頁），顯見被告於99年3月
    25日警詢中供出毒品海洛因之來源前，蔡明城已先遭查緝人
    員鎖定且進行通訊監察，並非因被告供出來源而查獲，核與
    毒品危害防制條例第17條第1項規定不符，因而無適用之餘
    地。
三、按刑法第59條規定，犯罪之情狀可憫恕者，得酌量減輕其刑
    ，同法第57條規定，科刑時應審酌一切情狀，尤應注意左列
    事項（共10款）為科刑重輕之標準，兩條適用上固有區別，
    惟所謂「犯罪之情狀」與「一切情形」云云，並非有截然不
    同之領域，於裁判上酌減其刑時，應就犯罪一切情狀（包括
    第57條所列舉之十款事項），予以全盤考量，審酌其犯罪有
    無可憫恕之事由（即判例所稱有特殊之原因與環境等等，在
    客觀上足以引起一般同情，以及宣告法定低度刑，是否猶嫌
    過重），以為判斷。故適用第59條酌量減輕其刑時，並不排
    除第57條所列舉10款事由之審酌，惟其程度應達於確可憫恕
    ，始可予以酌減（參見最高法院70年度第6次刑事庭會議決
    議）。販賣第一級毒品罪之法定刑為「死刑或無期徒刑；處
    無期徒刑者，得併科新臺幣一千萬元以下罰金」，又依刑法
    第64條第2項、第65條之規定「死刑減輕者為無期徒刑」、
    「無期徒刑減輕者，為20年以下15年以上有期徒刑」，然同
    為販賣第一級毒品之人，其原因動機不一，犯罪情節未必盡
    同，或有大盤毒梟者，亦有中、小盤之分，甚或僅止於吸毒
    者友儕間為求互通有無之有償轉讓者亦有之，其販賣行為所
    造成危害社會之程度自屬有異，法律科處此類犯罪，所設之
    法定最低本刑卻同為「無期徒刑，得併科新臺幣一千萬元以
    下罰金」，遇有偵審中自白者，亦僅得量處15年以上有期徒
    刑，不可謂不重，自非不可依客觀之犯行與主觀之惡性二者
    加以考量其情狀，是否有可憫恕之處，適用刑法第59條之規
    定酌量減輕其刑，期使個案裁判之量刑，能斟酌至當，符合
    比例原則。再按刑事審判旨在實現刑罰權之分配的正義，故
    法院對有罪被告之科刑，應符合罪刑相當之原則，使輕重得
    宜，罰當其罪，以契合社會之法律感情，此所以刑法第57條
    明定科刑時應審酌一切情狀，尤應注意該條所列10款事項以
    為科刑輕重之標準，並於同法第59條賦予法院（法官）以裁
    量權，如認「犯罪之情狀可憫恕者，得酌量減輕其刑」，俾
    使法院就個案之量刑，能斟酌至當（最高法院96年度台上字
    第1043號、86年度台上字第5313號判決意旨參照）。是若有
    情輕法重及刑法第59條所規定之情，對被告所犯之罪酌量減
    輕其刑，自為法之所許。被告共犯附表所示共同販賣第一級
    毒品海洛因之犯行，雖於法有違，應予處罰，惟被告共同販
    賣海洛因次數僅3次，所得合計僅有2,400元，獲利有限，有
    別於大盤或中盤毒梟，情節亦無集團性情形，是被告之惡性
    及犯罪情節，實與大量走私進口或長期販賣毒品之大盤販毒
    者有別，顯見其本件犯罪之情節尚屬輕微，尚非不可憫恕，
    而販賣第一級毒品罪之法定刑為「死刑或無期徒刑」之重典
    ，被告於偵審中自白，減輕後之法定本刑為15年以上有期徒
    刑，參酌被告觸犯本罪之原因背景、具體犯罪情節及其主觀
    惡性等情狀，縱處以法定最低度刑，仍嫌過苛，於客觀上足
    以引起一般人之同情，顯有情輕法重，犯罪情狀堪可憫恕，
    是依其情狀處以有期徒刑，始符量刑之平允。再者，並考量
    被告有施用第一級毒品自戕身心之行為，因購買毒品所費不
    貲，乃鋌而走險，依被告犯罪之主觀動機背景及客觀情節，
    其惡性不大且危害社會程度亦非重大，本院參酌以上各情，
    依其販賣情節及犯罪環境原因等具體情狀，認如科以最低刑
    度，顯屬情輕法重，在客觀上足以引起社會一般人之同情，
    且為期符合罪刑相當及刑罰公平比例原則，認縱使對被告宣
    告法定最低度刑猶嫌過重，爰再依刑法第59條之規定，予以
    酌減其刑，並依法遞減之。
肆、撤銷改判之理由
一、原審就被告共同販賣第一級毒品海洛因犯行，予以論罪科刑
    ，固非無據，然查：(一)共同正犯之犯罪所得，因係合併計算
    ，為避免執行時發生重複沒收之情形，故各共同正犯之間係
    採連帶沒收主義，於裁判時應諭知連帶沒收，不得就全體共
    同正犯之總所得，對各該共同正犯分別重複諭知沒收。原判
    決就被告與蔡明城共同販賣第一級毒品之犯罪所得並未採連
    帶沒收主義，而僅對被告為沒收及以財產抵償之諭知，自有
    適用法則不當之違誤。(二)毒品危害防制條例第4條第1項之販
    賣第一級毒品之罪，若不分犯罪情節輕重，依偵審中自白減
    輕其刑後，概處以最低法定刑有期徒刑15年，難免輕重失衡
    ，倘有情輕法重情形，於裁判時自得適用刑法第59條酌量減
    輕其刑，本件被告共同販賣第一級毒品海洛因之對象僅有2
    名，共販賣3次，且其販賣所得合計僅2,400元，犯行顯然輕
    微，被告於偵審自白減輕其刑後，對被告處以法定最低刑有
    期徒刑15年仍顯過重，而有法重情輕之情形，理由詳如上述
    ，原審未依刑法第59條之規定減輕其刑，尚有未洽。被告上
    訴意旨指摘原審未依刑法第59條予以減輕其刑，為有理由，
    且原判決復有前開可議之處，自應由本院將原判決撤銷改判
    。
二、爰審酌被告有盜匪、施用毒品等前案紀錄，有臺灣高等法院
    被告前案紀錄表附卷可參，素行不佳，因己身有施用第一級
    毒品之惡習，為支應購買毒品之龐大支出，鋌而走險，與蔡
    明城共同販賣毒品，以取得蔡明城提供毒品供其施用，致犯
    刑章，惟被告於警詢、偵訊、原審及本院審理中均坦承犯行
    ，態度良好，顯有悔意，且販賣次數不多，販賣所得非鉅等
    一切情狀，分別量處如附表所示之罪刑。
三、定應執行之刑：
  (一)按法律上屬於自由裁量之事項，並非概無法律性之拘束。法
    院就自由裁量權之行使，除不得逾越法律所規定範圍之外部
    性界限外，尚應受比例原則、公平正義原則之規範，謹守法
    律秩序之理念，體察法律之規範目的，使其結果實質正當，
    合於裁量之內部性界限，俾與立法本旨相契合。刑法第51條
    第 5款規定數罪併罰，宣告多數有期徒刑者，應於各刑中之
    最長期以上，各刑合併之刑期以下，定其應執行之刑期，但
    不得逾30年，其就數罪併罰，固非採併科主義，而係採限制
    加重主義，就俱罰各罪中，以最重之宣告刑為基礎，由法院
    參酌他罪之宣告刑，裁量加重定之，且不得逾法定之30年最
    高限制，此即外部性界限。然上揭定其應執行刑，既屬刑法
    賦予法院自由裁量之事項，其應受內部性界限之拘束，要屬
    當然。而刑法修正將連續犯、常業犯規定悉予刪除，考其立
    法目的，係基於刑罰公平原則考量，杜絕僥倖犯罪心理，並
    避免鼓勵犯罪之誤解，乃改採一行為一罪一罰。是定其刑期
    時，除仍應就各別刑罰規範之目的、輕重罪間體系之平衡、
    整體犯罪非難評價、各行為彼此間之偶發性、與被告前科之
    關聯性、各行為所侵害法益之專屬性或同一性、數罪對法益
    侵害之加重效應、罪數所反映之被告人格特性與犯罪傾向、
    社會對犯罪行為處罰之期待等，為綜合判斷外，尤須參酌上
    開實現刑罰公平性，以杜絕僥倖、減少犯罪之立法意旨，為
    妥適之裁量，倘違背此內部性界限，即屬權利濫用之違法（
    最高法院96年度臺上字第7583號判決意旨參照）。次按刑事
    審判旨在實現刑罰權之分配的正義，故法院對有罪被告之科
    刑及定執行刑，應符合罪刑相當之原則，使輕重得宜，罰當
    其罪，以契合社會之法律感情，並期使個案在執行刑之量定
    上，不會有差異過大之失衡，以符合刑罰平等原則。復按數
    罪併罰定其應執行刑期時，應就各別刑罰規範之目的、輕重
    罪間體系之平衡、整體犯罪非難評價、各行為彼此間之偶發
    性、與被告前科之關聯性、各行為所侵害法益之專屬性或同
    一性、數罪對法益之影響綜合予以考量。
  (二)本院審酌被告上開之犯罪情節，並斟酌刑法第57條所列之各
    款情狀，認被告就附表所示之各次犯行，應分別宣告如附表
    所示之宣告刑為允當，已如前述。本院復審酌被告犯罪行為
    之情節、次數，並參以被告自身亦有施用毒品之惡習，其每
    次販賣數量及所得亦不多，雖其犯罪手段惡性不小，但已反
    映在宣告刑之量處內，自不能在重複評價，並綜合考量前述
    刑罰之內部界限原則，另斟酌被告傳附表所示共3次販賣第
    一級毒品罪，固因刑法修正將連續犯規定悉予刪除，須一行
    為一罪一罰，但就被告犯罪行為之類型，係基於同一刑罰之
    規範目的且行為所侵害法益具有同一性，其定執行刑乃為數
    罪對法益侵害之加重效應，基於上述考量，一般實務上對於
    具有修法前連續犯一罪之情形，其定執行刑之量定，較為寬
    鬆，大多參酌其各次犯行之最長刑期，依其次數再酌增而量
    定其刑，因認被告應定執行有期徒刑12年，即足以實現刑罰
    權之公平正義，符合罪刑相當及比例原則，使其輕重得宜，
    罰當其罪，並符合各個個案在量定刑罰之平等原則。
四、沒收部分：
  (一)另按依毒品危害防制條例第19條第1項前段「犯第4條至第9
    條、第12條、第13條或第14條第1項、第2項之罪者，其供犯
    罪所用或因犯罪所得之財物，均沒收。」之規定宣告沒收者
    ，以屬於被告所有之供犯罪所用或因犯罪所得之物為限（最
    高法院96年度台上字第5046號判決意旨參照）。扣案000000
    0000號行動電話（含SIM卡）係正犯蔡明城交由被告供犯罪
    所用之物，應依上開規定予以沒收，且業經扣案，自無全部
    或一部不能沒收，追徵價額或以財產抵償問題。
  (二)又「犯第4條至第9條、第12條、第13條或第14條第1項、第2
    項之罪者，其供犯罪所用或因犯罪所得之物，均沒收，如全
    部或一部不能沒收時，追徵其價額或以其財產抵償之」。復
    按毒品危害防制條例第19條第1項有關沒收因犯罪所得財物
    之規定，係採義務沒收主義，故販賣毒品所得金錢，如能認
    定確係販賣毒品所得款項，應宣告沒收，不以當場搜獲扣押
    者為限，但因其並無「不問屬於犯人與否，沒收之」之特別
    規定，自仍以沒收物屬於犯人所有者為限，始得依該規定予
    以沒收，而上開規定另稱「追徵其價額」者，必限於所沒收
    之物，為金錢以外其他財物而無法沒收時，始應追徵其價額
    ，使其繳納與原物相當價額，如所得財物為金錢而無法沒收
    時，應以其財產抵償之，而不發生追徵價額問題；另上開規
    定所稱因犯罪所得之財物，係以實際所得者為限，苟無所得
    或尚未取得者，即無從為沒收、追徵或以財產抵償之諭知（
    最高法院93年度臺上字第1218、2670、2743號、96年度臺上
    字第2331號判決意旨參照）。被告與蔡明城共犯如附表所示
    販賣第一級毒品海洛因所得分別為400元、1,600元、400元
    ，合計2,400元，其中1,200元已經扣案，另1,200元雖未扣
    案，惟衡諸經驗法則，販賣在先所得之金錢，理應先行花用
    ，是以未扣案之販賣所得1,200元，應係被告就99年3月24日
    上午販賣予羅志遠所得400元，及於99年3月24日下午販賣予
    朱建威所得1,600元其中800元，應分別依同條例第19條第1
    項規定宣告沒收之，如全部或一部不能沒收時，均以其財產
    連帶抵償之。至扣案之1,200元應係被告於99年3月24日下午
    販賣予朱建威所得1,600元之餘款800元，及99年3月25日上
    午販賣予羅志遠所得400元，應予沒收，且已經扣案，自無
    全部或一部不能沒收，以其財產抵償問題。
  (三)至扣案0000000000號行動電話（含SIM卡）雖係共同正犯蔡
    明城交由被告使用，惟並非供本案販賣海洛因所用之物等情
    ，業據被告陳明在卷，爰不為沒收之諭知，附此說明。
據上論斷，應依刑事訴訟法369條第1項前段、第364條、第299條
第1項前段、毒品危害防制條例第4條第1項、第17條第2項、第19
條第1項，刑法第11條、第28條、第59條、第51條第5、9款，刑
法施行法第1條之1，判決如主文。
本案經檢察官劉得鉦到庭執行職務。
中    華    民    國    99    年    12    月    23    日
                  刑事第二庭    審判長法  官  葉居正
                                      法  官  陳欽賢
                                      法  官  張桂美
以上正本證明與原本無異。
如不服本判決應於收受送達後10日內向本院提出上訴書狀，其未
敘述上訴理由者，並得於提起上訴後10日內向本院補提理由書（
均須按他造當事人之人數附繕本）「切勿逕送上級法院」。
                                      書記官  魏芝雯
中    華    民    國    99    年    12    月    24    日
附錄論罪科刑法條：
毒品危害防制條例第4條第1項
製造、運輸、販賣第一級毒品者，處死刑或無期徒刑；處無期徒
刑者，得併科新臺幣2千萬元以下罰金。
┌──────────────────────────────────┐
│【附表】                                                            │
├──────────────────────────────────┤
│(一)被告葉瑞源共同販賣第一級毒品海洛因                                │
├─┬─┬──┬──┬─────────────┬──────────┤
│編│交│販賣│販賣│販 賣 毒 品 之 方 式      │罪名及宣告刑        │
│號│易│時間│地點│                          │                    │
│  │對│    │    │                          │                    │
│  │象│    │    │                          │                    │
├─┼─┼──┼──┼─────────────┼──────────┤
│1.│羅│99年│臺南│由羅志遠撥打葉瑞源持用之  │葉瑞源共同販賣第一級│
│  │志│3月 │市濱│0000000000號行動電話聯繫，│毒品，處有期徒刑拾年│
│  │遠│24日│海公│由葉瑞源接聽後，相約在左列│。扣案0000000│
│  │  │上午│路某│地點交易，由葉瑞源出面以新│三六０號行動電話壹支│
│  │  │    │加油│臺幣400元販賣海洛因予羅志 │（含SIM卡）沒收；未 │
│  │  │    │    │遠。                      │扣案販賣第一級毒品所│
│  │  │    │    │                          │得新臺幣肆佰元連帶沒│
│  │  │    │    │                          │收，如全部或一部不能│
│  │  │    │    │                          │沒收時，以其財產連帶│
│  │  │    │    │                          │抵償之。            │
│  │  │    │    │                          │                    │
├─┼─┼──┼──┼─────────────┼──────────┤
│2.│朱│99年│高雄│由朱建威於99年3月24日下午1│葉瑞源共同販賣第一級│
│  │建│3月 │縣茄│時33分許及同日下午1時42分 │毒品，處有期徒刑拾年│
│  │威│24日│萣鄉│許、同日下午1時50分許，分 │。扣案0000000│
│  │  │下午│濱海│別在臺南市○○路20號統一超│三六０號行動電話壹支│
│  │  │1時 │公路│商前公用電話(00-0000000)  │（含SIM卡）沒收，扣 │
│  │  │許  │某橋│及臺南市○○路265號統一麵 │案販賣第一級毒品所得│
│  │  │    │上  │包前公用電話(00-0000000)及│新臺幣捌佰元連帶沒收│
│  │  │    │    │在高雄縣茄萣鄉○○村○○路│。未扣案販賣第一級毒│
│  │  │    │    │243號（00-0000000）撥打葉 │品所得新臺幣捌佰元連│
│  │  │    │    │瑞源持用之0000000000號行動│帶沒收，如全部或一部│
│  │  │    │    │電話聯繫，由葉瑞源接聽後，│不能沒收時，以其財產│
│  │  │    │    │相約在左開地點交易，由葉瑞│連帶抵償之。        │
│  │  │    │    │源出面以新臺幣1600元販賣海│                    │
│  │  │    │    │洛因1包予朱建威。         │                    │
│  │  │    │    │                          │                    │
├─┼─┼──┼──┼─────────────┼──────────┤
│3.│羅│99年│臺南│由羅志遠於99年3月25日上午9│葉瑞源共同販賣第一級│
│  │志│3月 │市灣│時30分許及同日上午9時41分 │毒品，處有期徒刑拾年│
│  │遠│25日│裡路│許，分別在臺南市○○路20號│。扣案0000000│
│  │  │上午│菜市│統一超商前公用電話(06-2630│三六０號行動電話壹支│
│  │  │10時│場附│444)及臺南市○○路265號統 │（含SIM卡）沒收，扣 │
│  │  │許  │近  │一超商前公用電話(00-000000│案販賣第一級毒品所得│
│  │  │    │    │3)撥打葉瑞源持用之00000000│新臺幣肆佰元連帶沒收│
│  │  │    │    │60號行動電話聯繫，由葉瑞  │。                  │
│  │  │    │    │源接聽後，相約在左開地點交│                    │
│  │  │    │    │易，由葉瑞源出面以新臺幣  │                    │
│  │  │    │    │400 元販賣海洛因予羅志遠。│                    │
└─┴─┴──┴──┴─────────────┴──────────┘

司法院資訊處製作；財團法人民間司法改革基金會備份。
